ACORDAO-COMPLETO-2412310

ACÓRDÃO 3565/2021 ATA 6/2021 - PRIMEIRA CÂMARA

VISTOS, relatados e discutidos estes autos em que se aprecia ato de concessão de aposentadoria de servidor Instituto Federal de Educação, Ciência e Tecnologia de Alagoas;
ACORDAM os Ministros do Tribunal de Contas da União, reunidos em sessão da Primeira Câmara, diante das razões expostas pelo relator e com fundamento no artigo 71, incisos III e IX, da Constituição Federal e nos artigos 1º, inciso V, e 39, inciso II, e 45 da Lei 8.443/1992, em:
9.1. considerar ilegal e recusar o registro do ato inicial de aposentadoria de Filadelfo Dias Martins; 
9.2. dispensar o ressarcimento das quantias indevidamente recebidas de boa-fé, consoante o disposto no Enunciado 106 da Súmula de Jurisprudência do TCU; 
9.3. determinar ao Instituto Federal de Educação, Ciência e Tecnologia de Alagoas que:
9.3.1. faça cessar os pagamentos decorrentes do ato impugnado, comunicando ao TCU, no prazo de quinze dias, as providências adotadas, nos termos dos art. 262, caput, do Regimento Interno do TCU;
9.3.2. cadastre no Sistema e-Pessoal, no prazo de 30 dias, com fulcro no art. 19, § 3º, da IN 78/2018 do TCU, novo ato de aposentadoria escoimado das irregularidades verificadas nos autos;
9.3.3. informe ao interessado o teor do acórdão prolatado, alertando-o de que o efeito suspensivo proveniente de eventual interposição de recurso junto ao TCU não o exime da devolução dos valores indevidamente percebidos após a notificação, em caso de não provimento desse recurso; 
9.3.4. encaminhe ao TCU, no prazo de trinta dias, comprovante da data de sua ciência, nos termos do art. 4º, § 3º, da Resolução - TCU 170/2004.

Atos de concessão de aposentadoria.

Primeira Câmara

Instituto Federal de Educação, Ciência e Tecnologia de Alagoas.

3. Interessados/Responsáveis:
3.1. Interessado: Filadelfo Dias Martins (XXX.844.494-XX).

13.1. Ministros presentes: Benjamin Zymler (na Presidência), Walton Alencar Rodrigues (Relator), Vital do Rêgo e Jorge Oliveira.
13.2. Ministro-Substituto presente: Augusto Sherman Cavalcanti.

ACORDAO-COMPLETO-2491225

Acórdão 9819/2021 - Primeira Câmara

ACORDAO-COMPLETO-2501722

Acórdão 13309/2021 - Primeira Câmara

FILADELFO DIAS MARTINS

WALTON ALENCAR RODRIGUES

Adoto, como relatório, instrução cuja proposta foi acolhida pelo escalão dirigente da Secretaria de Fiscalização de Pessoal (Sefip) e pelo Ministério Público junto ao TCU:
INTRODUÇÃO
Trata-se de ato de concessão de aposentadoria de Filadelfo Dias Martins, ex-servidor do Instituto Federal de Educação, Ciência e Tecnologia de Alagoas (IFAL) .
O ato foi submetido, para fim de registro, à apreciação do Tribunal de Contas da União (TCU) , de acordo com o art. 71, inciso III, da Constituição Federal. O cadastramento e a disponibilização ao TCU ocorreram por intermédio do Sistema de Apreciação e Registro de Atos de Admissão e Concessões, na forma dos arts. 2º, caput e incisos I a VI, e 4º, caput, da Instrução Normativa - TCU 78/2018.
EXAME TÉCNICO
Exame anterior desta Unidade propôs considerar ilegal o ato em tela, em virtude do pagamento indevido de parcela relativa a plano econômico, no percentual de 58,89%, proposta anuída pelo MPTCU (peças 3-5) . O relator, contudo, determinou a devolução dos autos à Sefip para que procedesse à análise da irregularidade apontada pelo controle interno referente à vantagem de dedicação exclusiva (peça 6) . 
O controle interno, em seu parecer, ressaltou que o interessado vinha recebendo seus proventos com base na remuneração do regime de dedicação exclusiva (DE) , de forma adversa à determinada pela jurisprudência do TCU (Acórdão 2519/2014-TCU-Plenário, relatado pelo Ministro José Jorge) , uma vez que teria desenvolvido suas atividades em regime de 20 horas semanais durante quase todo o período laboral no IFAL, tendo ocorrido mudança para a jornada de dedicação exclusiva aproximadamente 1 ano e 7 meses antes da concessão de sua aposentadoria.
O referido Acórdão estabelece que as Instituições Federais de Ensino devem incluir em seus regulamentos norma que vede a mudança de regime de trabalho para o de dedicação exclusiva do professor que esteja há menos de cinco anos de adquirir o direito à aposentadoria em qualquer das modalidades previstas na legislação em vigor, de forma a preservar o equilíbrio financeiro e atuarial e o caráter contributivo do regime de previdência previstos no caput do art. 40 da Constituição Federal, com redação dada pela Emenda Constitucional 41/2003.
Consulta ao contracheque atual do interessado revela que, de fato, seus proventos vêm sendo pagos com base na remuneração correspondente ao regime de DE e que a rubrica judicial referente ao percentual de 58,89% não sofreu as absorções por ocasião dos reajustes havidos (peça 7) , o que contraria a jurisprudência desta Corte e torna a concessão ilegal. 
CONCLUSÃO
Em razão do exposto, em função do erro na forma de cálculos dos proventos e do pagamento indevido de parcela judicial referente a 58,89%, cabe considerar ilegal o ato em epígrafe, recusando-se seu registro. 
PROPOSTA DE ENCAMINHAMENTO
Ante o exposto, e de conformidade com o preceituado nos artigos 71, III, da Constituição Federal de 1988; 1º, V, e 39, II, da Lei 8.443/1992; e 1º, VIII, e 259, II, do Regimento Interno/TCU, propõe-se:
1.1. considerar ilegal e recusar o registro do ato inicial de aposentadoria de Filadelfo Dias Martins (CPF: XXX.844.494-XX) ; 
1.2. dispensar o ressarcimento das quantias indevidamente recebidas de boa-fé, consoante o disposto no Enunciado 106 da Súmula de Jurisprudência do TCU; 
1.3. determinar ao Instituto Federal de Educação, Ciência e Tecnologia de Alagoas que:
1.3.1. faça cessar os pagamentos decorrentes do ato impugnado, comunicando ao TCU, no prazo de quinze dias, as providências adotadas, nos termos dos art. 262, caput, do Regimento Interno do TCU;
1.3.2. cadastre no Sistema e-Pessoal, no prazo de 30 dias, com fulcro no art. 19, § 3º, da IN 78/2018 do TCU, novo ato de aposentadoria escoimado das irregularidades verificadas nos autos;
1.3.3. informe ao interessado o teor do acórdão que for prolatado, alertando-o de que o efeito suspensivo proveniente de eventual interposição de recurso junto ao TCU não o exime da devolução dos valores indevidamente percebidos após a notificação, em caso de não provimento desse recurso; 
1.3.4. encaminhe ao TCU, no prazo de trinta dias, comprovante da data de sua ciência, nos termos do art. 4º, § 3º, da Resolução - TCU 170/2004.

não há

Procurador Rodrigo Medeiros de Lima.

APOSENTADORIA. PAGAMENTO INDEVIDO DE PERDAS ORIUNDAS DE PLANOS ECONÔMICOS SEM ABSORÇÃO PELOS REAJUSTES GERAIS DA CARREIRA. RECEBIMENTO INDEVIDO DE VANTAGEM REFERENTE A REGIME DE DEDICAÇÃO EXCLUSIVA DE MAGISTÉRIO. ILEGALIDADE E NEGATIVA DE REGISTRO. DETERMINAÇÃO. CIÊNCIA.

APOSENTADORIA (APOS)

Secretaria de Fiscalização de Integridade de Atos e Pagamentos de Pessoal e de Benefícios Sociais (Sefip).

Cuidam os autos de ato de concessão de aposentadoria de Filadelfo Dias Martins, ex-servidor da Instituto Federal de Educação, Ciência e Tecnologia de Alagoas (IFAL) .
A Secretaria de Fiscalização de Pessoal (Sefip) e o Ministério Público junto ao TCU opinam pela ilegalidade e recusa de registro do ato concessório em razão de pagamento indevido de vantagem relativa a decisão judicial que concedeu reajuste decorrente de perda oriunda de plano econômico, a exemplo do Plano Bresser (Decreto-lei 2.335/1987) , do Plano Verão (Medida Provisória 32/1989, convertida na Lei 7.730/1989) e do Plano Collor (Medida Provisória 168/1990, convertida na Lei 8.024/1990) .
Também ensejou a impugnação do título concessório a inclusão nos proventos de inatividade de pagamento de remuneração referente à vantagem oriunda de regime de dedicação exclusiva, contrariando a orientação fixada pelo Tribunal no Acórdão 2519/2014-TCU-Plenário, relator E. Ministro José Jorge.
Acolho os pareceres uníssonos da Unidade Técnica e do Ministério Público, cujos fundamentos, desde logo, incorporo ao meu voto.
A jurisprudência do TCU, amparada por decisões do STF e do STJ, é pacífica no sentido da ilegalidade do pagamento de parcelas decorrentes de planos econômicos após a data-base da categoria, ocasião em que estes valores devem ser absorvidos, em razão de sua natureza antecipatória.
Essas parcelas não se incorporam, eternamente, à remuneração aos interessados, sendo meras antecipações de recomposição salarial, devidas somente até a data-base da categoria, nos termos do enunciado 322 da Súmula da Jurisprudência do Tribunal Superior do Trabalho:
Os reajustes salariais decorrentes dos chamados "gatilhos" e URPs, previstos legalmente como antecipação, são devidos tão-somente até a data-base de cada categoria.
Ao prolatar o Acórdão 2161/2005-TCU-Plenário, de minha relatoria, esta Corte esclareceu que as rubricas referentes a sentenças judiciais deveriam ser pagas em valores nominais, sujeitos apenas aos reajustes gerais do funcionalismo, devendo ser absorvidas pelas novas estruturas remuneratórias criadas por lei. 
Assim, não há de se falar em ofensa à coisa julgada, pois "a coisa julgada é limitada pela situação jurídica sob cuja órbita se configurou". Nessa linha, trilha pacífica jurisprudência do Tribunal de Contas da União, sedimentada no enunciado de Súmula 279 desta Corte: "As rubricas referentes a sentenças judiciais, enquanto subsistir fundamento para o seu pagamento, devem ser pagas em valores nominais, sujeitas exclusivamente aos reajustes gerais do funcionalismo, salvo se a sentença judicial dispuser de outra forma".
Por sua vez, o enunciado de Súmula 276, do TCU é claro: "As vantagens da estrutura remuneratória anterior não se incorporam à atual, exceto quando expressamente consignadas em lei superveniente".
No mesmo diapasão, tem decidido o Supremo Tribunal Federal que não representa afronta à coisa julgada a decisão posterior deste Tribunal que afaste pagamentos oriundos de sentenças judiciais cujo suporte fático de aplicação já se tenha exaurido, conforme RE 596.663/RJ.
No ato em exame, a parcela judicial impugnada, conquanto tenha sido corretamente convertida em vantagem pessoal nominalmente identificada (VPNI) , não vem sendo absorvida pelos reajustes gerais do plano de cargos e salários da carreira, em desacordo com o Acórdão 2161/2005-TCU-Plenário, como demonstram a análise fichas financeiras pela Unidade Técnica.
Quanto ao pagamento de vantagem referente a regime de dedicação exclusiva de magistério, verifico que o interessado desenvolveu suas atividades em jornada 20 horas semanais na maior parte do período laboral em que prestou serviços ao IFAL. A mudança para o regime de dedicação exclusiva ocorreu aproximadamente há 1 ano e 7 meses antes da concessão de sua aposentadoria.
A mudança de jornada de trabalho de magistério para regime de dedicação exclusiva, ocorrida em período próximo à aposentadoria, frustra a preservação do equilíbrio financeiro e atuarial e o caráter contributivo do regime de previdência, insculpidos no caput do artigo 40 da Constituição Federal, com redação dada pela Emenda Constitucional 41/2003.
Tal abuso de direito mereceu expressa determinação do Tribunal ao Ministério da Educação, expedida pelo Acórdão 2519/2014-TCU-Plenário, para que faça gestões junto às Instituições Federais de Ensino a fim de incluírem, em seus regulamentos, norma que proíba mudança de regime de trabalho para o de dedicação exclusiva da carreira de magistério há menos de cinco anos de adquirir o direito à aposentadoria em qualquer das modalidades previstas na legislação em vigor.
Nessas condições, julgo ilegal e nego registro ao ato de concessão de aposentadoria.
 Por fim, o ato de concessão de pensão civil ingressou no Tribunal em 2/3/2018, há menos do prazo de cinco anos para o julgamento, de acordo com a tese fixada pelo Supremo Tribunal Federal, no julgamento do RE 636.553, da relatoria do E. Ministro Gilmar Mendes (de 19/2/2020, Plenário, Ata 75/2020, DJE nº 129) .
Ante o exposto, voto por que o Tribunal acolha a minua de acórdão que ora submeto à deliberação do colegiado.
TCU, Sala das Sessões Ministro Luciano Brandão Alves de Souza, em 9 de março de 2021.
WALTON ALENCAR RODRIGUES 
Relator